【裁判字號】    90,上更(一),108
【裁判日期】    901225
【裁判案由】    傷害致死
【裁判全文】
臺灣高等法院花蓮分院刑事判決                  九十年度上更(一)字第一八號
    上  訴  人  臺灣花蓮地方法院檢察署檢察官
    被      告  甲○○
    指定辯護人  丙○○
右上訴人因被告傷害致死案件，不服臺灣花蓮地方法院八十七年度訴字第三四三號中
華民國八十八年三月二十五日第一審判決（起訴案號：臺灣花蓮地方法院檢察署八十
七度偵字第二二八二號）提起上訴，經判決後由最高法院發回更審，本院判決如左：
    主  文
原判決撤銷。
甲○○傷害人之身體，因而致人於死，處有期徒刑參年陸月。
    事  實
一、甲○○於民國（下同）八十七年六月十八日十一時五十分許，酒後（尚未達於心
    神喪失或精神耗弱之狀態）自工地回到花蓮縣秀林鄉佳民村五鄰佳民六十九號家
    裡，其姊姊游秀華亦喝過酒，見到甲○○，便罵甲○○，並說房子是她的，欲趕
    甲○○出去，二人因此吵架，爭執中游秀華拿椅子欲毆打甲○○，甲○○將椅子
    搶過來放在一旁。游秀華又上前要打甲○○，在客觀上，甲○○應能預見，用力
    推人將使人重心不穩，頭部著地，致腦震盪死亡，但甲○○為求防衛，竟基於傷
    害之犯意，雙手用力將游秀華推開，致酒後重心不穩之游秀華往後倒下，後腦著
    地。游秀華爬起後，又罵甲○○且毆打甲○○，甲○○以雙手擋住游秀華之手後
    ，復以雙手用力推開游秀華，致游秀華往右側方向倒下，頭部側面著地。游秀華
    再度爬起來，過一會兒，又罵甲○○且上前打甲○○，甲○○再以雙手將游秀華
    拉過來，用力朝游秀華之背部推去，致游秀華正面往前撲倒。游秀華受甲○○接
    續三次用力推倒後，頭部受傷、顱內出血、右顳葉硬膜下血腫、右頂葉蛛網膜下
    血腫、腦幹出血，左顴部、右眼角上部、右框外側部亦均受傷，惟仍自行爬起來
    ，和其妹妹乙○○一同走路到同村小舅家報案，小舅陪游秀華姊妹返回家裡，責
    問甲○○為何打游秀華，游秀華又在一旁罵甲○○，經警勸解後，游秀華和乙○
    ○搭計程車到花蓮縣新城鄉嘉新村一三七之五號其母親林鳳英家裡，因身體不適
    ，一睡不起，同日下午四時許，口吐白沫，經送醫急救，延至同日下午六時許，
    因上開傷勢休克不治死亡。
二、案經花蓮縣警察局新城分局報請台灣花蓮地方法院檢察署檢察官偵查起訴。
    理  由
一、訊據被告甲○○對於上揭時地，與其姊姊游秀華發生爭執，於游秀華打伊時，接
    續三次推倒游秀華成傷之事實，固不諱言，惟否認傷害致死之犯行，辯稱：我不
    是故意要傷害游秀華的，我不知道她會傷得那麼嚴重，我推倒她三次後，沒幾分
    鐘，她自己往馬路走出去，在馬路上自己跌倒一次云云。
二、經查：
  (一)被告於八十七年六月二十五日警訊時，業已供承：伊第一次推被害人致其跌倒而
    後腦著地，第二次推被害人致其往右側方向而頭部側面著地，第三次推被害人致
    其正面往前撲倒著地，伊有用力推她等情（警卷第二至四頁）；核與台灣花蓮地
    方法院檢察署驗斷書所載：被害人左顴部、右眼角上部、右框外側部均受傷等情
    （相驗卷第十九頁背面），及法務部法醫研究所鑑定書所載：被害人酒後與弟弟
    發生爭執，跌倒致頭部受傷，顱內出血，右顳葉硬膜下血腫，右頂葉蛛網膜下血
    腫，腦幹出血，休克死亡等情（相驗卷第三十九頁），就被害人倒地撞擊與受傷
    之部位加以比對，均相符合。參酌證人即被告妹妹乙○○於警訊時證稱：「我自
    廚房出來看見我姊姊左邊顴骨處腫了一大塊，問我姊姊是何以形成？我姊姊告訴
    我是我哥哥甲○○推打她好幾次所造成的」（警卷第八頁），於偵查中證稱：「
    我姊有告訴我，甲○○推倒伊三次，還打她」等語（相驗卷第二十八頁背面），
    及證人即被告之母親林鳳英於警訊中證稱：「（游秀華帶傷返至你居所，你有無
    詢問其原因？）她曾說該傷勢為其弟弟甲○○所打」等語（警卷第十三頁），就
    被告確曾推倒游秀華一節，亦與被告供承之情節相符。則被害人游秀華上開傷勢
    係因被告基於傷害之故意，用力推倒所致，被害人因而休克死亡與被告之傷害行
    為間，有相當因果關係，要可認定。被告所辯並無傷害之故意云云，殊不可採。
  (二)被告雖另辯稱我推倒游秀華三次後，沒幾分鐘，她自己往馬路走出去，在馬路上
    自己跌倒一次云云。惟被告亦供陳我只有看到她跌倒往右邊跌下去，右手臂以下
    身體有碰地，後來他自己就爬起來了，我沒有看到她頭部撞到地等語；則縱令被
    告所述被害人跌倒屬實，亦只是右下臂以下身體有碰地，與被害人頭部受傷並無
    關連，尚難認為被害人之受傷死亡，與其自行跌倒一次有何因果。
  (三)又被告雖於被害人罵他打他時，出於防衛而推開被害人，惟其時被害人已喝酒，
    重心較為不穩，被告用力推開致其倒下，頭部撞擊地面，可能造成死亡，在客觀
    上應為被告所能預見；是被告對於其之傷害行為造成被害人死亡之結果，自應負
    其責任。本件事證已明，被告犯行洵堪認定，應予依法論科。
三、核被告所為，係犯刑法第二百七十七條第二項前段之傷害致人於死罪，其雖推倒
    被害人三次，惟係以單一之意思接續進行，祇應成立一罪。又被告係因被害人先
    行對其不法侵害，始對被害人推開以防衛自己之權利，核屬正當防衛，本應不罰
    ；惟被告用力過猛，致生被害人死亡之結果，已屬防衛過當，爰依刑法第二十三
    條後段規定，減輕其刑。原審疏未詳查，遽為被告無罪之判決，尚有未洽。檢察
    官上訴指摘原判決不當，為有理由，應予撤銷改判。爰審酌被告並無前科，犯罪
    之動機係出於防衛、犯罪之手段、與被害人之關係及犯罪後之態度等一切情狀，
    量處如主文第二項所示之刑。
據上論斷，應依刑事訴訟法第三百六十九條第一項前段、第三百六十四條、第二百九
十九條第一項前段，刑法第二百七十七條第二項前段、第二十三條後段，判決如主文
。
本案經檢察官翟光軍到庭執行職務。
中      華      民      國      九十      年    十二    月    二十五    日
                                  審判長法官   吳  鴻  章
                                        法官   張  健  河
                                        法官   林  慶  煙
右正本證明與原本無異。
如不服本判決應於判決送達後十日內向本院提出上訴狀。其未敘述理由者，並應於提
出上訴狀後十日內向本院補提理由狀（須附繕本）。
                                      書記官   陳  淑  芬
中      華      民      國    九十    年    十二    月    二十六        日
附錄    本判決論罪科刑法條：
刑法第二百七十七條
傷害人之身體或健康者，處三年以下有期徒刑、拘役或一千元以下罰金。
犯前項之罪因而致人於死者，處無期徒刑或七年以上有期徒刑，致重傷者，處三年以
上十年以下有期徒刑。


司法院資訊處製作；財團法人民間司法改革基金會備份。
